臺灣高等法院高雄分院刑事判決　　　　94年度上訴字第1786號
上　訴　人　臺灣高雄地方法院檢察署檢察官
被　　　告　甲○○
上列上訴人因被告偽造文書案件，不服臺灣高雄地方法院94年度
訴字第2906號中華民國94年10月12日第一審判決（起訴案號：臺
灣高雄地方法院檢察署94年度偵字第15975 號），提起上訴，本
院判決如下：
    主  文
原判決撤銷。
甲○○偽造署押，足以生損害於公眾及他人，累犯，處有期徒刑
肆月，如易科罰金以參佰元折算壹日。偽造如附表所示之「張淑
娟」署名共拾捌枚及指印共貳拾肆枚，均沒收。
    事  實
一、甲○○前於民國86年間，因違反麻醉藥品管理條例案件，經
    台灣高雄地方法院以86年度訴字第1963號判處有期徒刑5 年
    3 月，並經本院以86年度上訴字第2091號駁回上訴確定，而
    於87年2 月16日入監執行，嗣於89年4 月7 日因縮短刑期假
    釋出獄，並於92年2 月7 日縮刑期滿，假釋未經撤銷而執行
    完畢。詎仍不知悔改，於94年1 月31日16時許，在高雄市苓
    雅區○○○路與仁愛街口，為警查獲其施用毒品案件時，為
    規避警方查緝，竟基於偽造署押之概括犯意，向偵辦案件之
    高雄市政府警察局苓雅分局警備隊警員張嘉成及高至養，冒
    用其胞兄女友「張淑娟」之名義應訊，而接續在附表編號1
    至編號8 所示之警詢筆錄、口卡片、扣押筆錄、扣押物品目
    錄表、查獲照片、濫用藥物尿液檢驗體監管紀錄表、尿液採
    證代碼對照表、逮捕通知上，偽簽如附表編號1 至編號8 所
    示之「張淑娟」署名及捺按代表「張淑娟」之指印（偽造之
    署名及指印數量，詳如附表編號1 至8 所示）；又甲○○於
    同日，經警移送臺灣高雄地方法院檢察署檢察官訊問時，仍
    承先前偽造署押之同一犯意，於附表編號9 所示之訊問筆錄
    上，偽造如附表編號9 所示之「張淑娟」署名1 枚，足以生
    損害於張淑娟本人及偵查機關對於犯罪嫌疑人人別辨認之正
    確性。嗣因檢察官於94年6 月6 日提訊張淑娟，並通知具保
    人即甲○○母親趙素貞到庭時，始悉上情。
二、案經臺灣高雄地方法院檢察署檢察官自動檢舉偵查起訴。
    理  由
壹、程序部分：
一、按證人、鑑定人依法應具結而未具結者，其證言或鑑定意見
    ，不得作為證據，刑事訴訟法第158 條之3 定有明文。稽其
    立法理由乃在擔保該證言或鑑定意見，係據實陳述或公正誠
    實之可信性，故未依法具結者，依證據絕對排除法則，當然
    無證據能力，而不得作為證據，自不得因當事人於審判程序
    之同意，逕認該未經具結之證言或鑑定意見，亦得作為證據
    ，此於適用同法第159 條之5 第2 項所定「視為有前項之同
    意」之情形者，亦應受上揭第158 條之3 規定之限制（最高
    法院94年度台上字第3277號判決意旨參考）。
二、本件檢察官於偵查中未令證人張淑娟於陳述前具結，且查無
    依法不得令其具結之情形，依上說明，上開證人於偵查中之
    證言即無證據能力。
貳、實體部分：
一、訊之被告甲○○對於上揭連續偽造署押之犯罪事實，業據其
    於偵查、原審及本院審理時坦承不諱，並有高雄市政府警察
    局苓雅分局警備隊94年1 月31日警詢筆錄、口卡片、扣押筆
    錄、扣押物品目錄表、查獲照片、濫用藥物尿液檢驗體監管
    紀錄表、尿液採證代碼對照表、逮捕通知、臺灣高雄地方法
    院檢察署94年度核退偵字第447 號卷94年1 月31日訊問筆錄
    各1 份附卷可稽，被告之自白核與事實相符，其偽造署押之
    事證明確，應依法論科。
二、
（一）按刑法上之「署押」，乃指於紙張或物體上簽署之姓名或
      其他符號，以表示其承認所簽署文書之效力，與印文有同
      一效力（最高法院86年度台上字第47號判決意旨參考），
      而以捺指紋以代替簽名者，則偽造指紋亦屬偽造署押。次
      按刑法上之偽造署押罪，係指單純偽造簽名、畫押而言，
      若在制式之書類上偽造他人簽名，已為一定意思表示，具
      有申請書或收據等類性質者，則係犯偽造文書罪（最高法
      院85年度台非字第146 號判決意旨參考）。
（二）本件被告於附表所示之警詢筆錄、口卡片、扣押筆錄、扣
      押物品目錄表、查獲照片、濫用藥物尿液檢驗體監管紀錄
      表、尿液採證代碼對照表、逮捕通知、檢察官訊問筆錄上
      上之簽名及按捺指印，或在筆錄騎縫處按指印（簽名、指
      紋數量詳見附表所示），均僅係單純承認警員或書記官製
      作之內容，而無另有申請之意或充作收據之性質，是核被
      告偽簽其胞兄女友「張淑娟」之署名，或冒用「張淑娟」
      之名義捺指印之所為，係犯刑法第217 條第1 項之偽造署
      押罪。檢察官雖就被告於附表1 編號2 、編號5 至編號8
      所示之口卡片、查獲照片、濫用藥物尿液檢驗體監管紀錄
      表、尿液採證代碼對照表、逮捕通知上偽造署押部分，漏
      未一併起訴，但此部分與已起訴並經本院論罪科刑部分為
      單純一罪之關係，本院自得一併審理。
（三）被告經警查獲後，為掩飾其身分，而於警局及檢察署中就
      附表所示1 至9 之文件上，偽造如附表所示之「張淑娟」
      署名及指印多次，核均係同時同地或密切接近之時間內實
      施，且係侵害同一之法益，各行為之獨立性甚為薄弱，依
      一般社會觀念及刑法評價上，應視為係基於單一犯意而為
      接續之數個動作，而為接續犯。被告於警局訊問後，嗣雖
      被移送至檢察署接受檢察官訊問，客觀上實施訊問之人雖
      有不同，地點亦非一致，惟其間差距僅5 小時左右（警局
      訊問完畢時為94年1 月31日下午4 時50分許，檢察官則為
      同日下午9 時52分許訊問完畢），且被告應係本於同一之
      主觀上避免查緝之犯意為之，所侵害者又係同一法益，法
      律評價上難認有可分之二個偽造署押之行為存在，應仍屬
      前開接續犯之範圍，並非連續犯，起訴書認係連續犯，似
      有誤會。
（四）被告前於86年間，因違反麻醉藥品管理條例案件，經原審
      以86年度訴字第1963號判處有期徒刑5 年3 月，並經本院
      以86年度上訴字第2091號駁回上訴確定，而於87年2 月16
      日入監執行，於89年4 月7 日因縮短刑期假釋出獄，並於
      92年2 月7 日縮刑期滿，假釋未經撤銷而執行完畢等情，
      有前揭被告前案紀錄表1 份在卷可參，被告於有期徒刑執
      行完畢後，5 年內再犯本件有期徒刑以上之罪，為累犯，
      應依刑法第47條之規定，加重其刑。
三、原審予以論科，固非無見，惟查：(一)本件證人張淑娟於偵查
    中未經具結而為陳述，且查無依法不得令其具結之情形，依
    刑事訴訟法第158 條之3 之規定，其證言並無證據能力，原
    判決仍以之作為論斷之基礎，即有未合。(二)被告所犯本件偽
    造署押罪，係最重本刑3 年以下有期徒刑之罪，依刑法第41
    條第1 項之規定係得易科罰金之案件，原判決主文中未諭知
    易科罰金之折算標準，亦未說明有何同法條第1 項但書不予
    諭知之特別情形，亦嫌未足。檢察官以被告另於原審判決前
    有偽造文書、偽造署押之具有連續犯之裁判上一罪之其他案
    件未及審酌為由，提起上訴，雖無理由（詳後述），惟原判
    決既有上揭可議之處，仍屬無可維持，應由本院撤銷改判。
    爰審被告因施用毒品案件，為避免遭警查緝及逃避刑責而犯
    罪之動機、其犯罪之手段、目的、智識程度，以及冒用他人
    名義接受司法偵訊，勢必對司法偵訊之正確性造成不良之影
    響，且對被害人之名譽亦將造成極大之損害，惟考量其事後
    已坦承犯行、態度良好等其他一切情狀，仍如原審量處有期
    徒刑4 月，並諭知易科罰金之折算標準。偽造如附表所示之
    偽造「張淑娟」署名共18枚及「張淑娟」指印共24枚，均應
    依刑法第219 條規定沒收之。
四、檢察官上訴意旨略稱：被告於原審判決前另有偽造署押及偽
    造私文書犯行，與被告上開有罪部分具有連續犯之裁判上一
    罪之關係，原審未及審酌，為此提起上訴云云。惟檢察官自
    94年11月7 日提起上訴後，均未見提出任何相關卷宗證物，
    亦未說明係於何一偵查案號偵辦中等情，顯未就所指（併辦
    ）犯罪事實，恪盡舉證責任，本院為落實檢察官舉證責任之
    要求，爰於94年12月8 日裁定請檢察官於收受裁定後5 日內
    補正上開事項，以利案件之進行，檢察官於同年月14日收受
    上開裁定後，迄本院同年月21日辯論期日仍未補正，為檢察
    官所不爭，尚屬不能證明被告涉有此部分犯行，併此附敘。
五、被告另涉犯毒品危害防制第10條第1 項之施用第一級毒品海
    洛因部分，由原審另行審結。
六、據上論斷，應依刑事訴訟法第369 條第1 項前段、第364 條
    、第299 條第1 項前段，刑法第217 條第1 項、第47 條 、
    第219 條、第41條第1 項前段，罰金罰鍰提高標準條例第2
    條，判決如主文。
本案經檢察官陳新慶到庭執行職務。
中　　華　　民　　國　　94　　年　　12　　月　　30　　日
            刑事第五庭  審判長法  官  曾永宗
                              法  官  任森銓
                              法  官  陳明富
以上正本證明與原本無異。
如不服本判決應於收受本判決後10日內向本院提出上訴書狀，其
未敘述上訴理由者，並得於提起上訴後10日內向本院補提理由書
狀（均須按他造當事人之人數附繕本）「切勿逕送上級法院」。
中　　華　　民　　國　　94　　年　　12　　月　　30　　日
                              書記官  魏文常
附錄本案論罪科刑法條全文：
刑法第217 條：
偽造印章、印文或署押，足以生損害於公眾或他人者，處3 年以
下有期徒刑。
盜用印章、印文或署押，足以生損害於公眾或他人者，亦同。
附表：
┌──┬───────┬───────────┬───────────┐
│編號│  時     間   │  偽造署押之文書名稱  │偽造「張淑娟」署押數量│
├──┼───────┼───────────┼───────────┤
│ 1  │94年1 月31日  │高雄市政府警察局苓雅分│署名5枚及指印13枚     │
│    │              │局警備隊94年1 月31日警│                      │
│    │              │詢筆錄                │                      │
├──┼───────┼───────────┼───────────┤
│ 2  │同上          │上開警卷內之口卡片    │署名1枚及指印1枚      │
├──┼───────┼───────────┼───────────┤
│ 3  │同上          │上開警卷內之扣押筆錄  │署名4枚及指印3枚      │
├──┼───────┼───────────┼───────────┤
│ 4  │同上          │上開警卷內之扣押物品目│署名及指印各2枚       │
│    │              │錄表                  │                      │
├──┼───────┼───────────┼───────────┤
│ 5  │同上          │上開警卷內之查獲照片  │署名及指印各1枚       │
├──┼───────┼───────────┼───────────┤
│ 6  │同上          │上開警卷內之濫用藥物尿│署名及指印各1枚       │
│    │              │液檢驗體監管紀錄表    │                      │
├──┼───────┼───────────┼───────────┤
│ 7  │同上          │上開警卷內之尿液採證代│署名及指印各1枚       │
│    │              │碼對照表              │                      │
├──┼───────┼───────────┼───────────┤
│ 8  │同上          │上開警卷內之逮捕通知2 │署名及指印各2枚       │
│    │              │紙                    │                      │
├──┼───────┼───────────┼───────────┤
│ 9  │94年1 月31日21│臺灣高雄地方法院檢察署│署名1枚               │
│    │時52分許      │94年度核退第447 號    │                      │
│    │              │卷94年1 月31日訊問筆錄│                      │
├──┴───────┼───────────┴───────────┤
│  合            計  │偽造「張淑娟」之署名18枚，指印24枚            │
└──────────┴───────────────────────┘
